臺灣高等法院民事判決　　　　　　　　　　　　　　　九十三年度上字第二０四號
　　上　訴　人　甲○○
　　被 上 訴人　國泰人壽保險股份有限公司
　　法定代理人　蔡宏圖
　　訴訟代理人　倪周濤
當事人間請求返還不當得利事件，上訴人對於中華民國九十二年十二月二十二日臺灣
臺北地方法院九十二年度訴字第五四二０號第一審判決提起上訴，本院於九十三年七
月十三日言詞辯論終結，判決如下：
    主      文
上訴駁回。
第二審訴訟費用由上訴人負擔。
    事實及理由
一、本件上訴人主張：被上訴人以訴外人張賴玉莉於民國八十七年一月二十二日及同
    年二月二十四日邀上訴人為連帶保證人向其借款二筆，金額分別為新臺幣（下同
    ）一百五十萬元及三百萬元，並經設定本金最高限額抵押權，詎訴外人張賴玉莉
    未依約清償，遂要求上訴人負連帶保證人責任，上訴人乃於九十二年四月二十九
    日匯款三百九十三萬七千二百二十九元予被上訴人以清償系爭二筆借款。然事實
    上，被上訴人根本未將三百萬元借款部分交付予訴外人張賴玉莉，縱有交付，訴
    外人張賴玉莉亦已清償完畢，況上訴人匯款予被上訴人後，被上訴人亦未將系爭
    借款之借據正本交還上訴人，致上訴人之代位權受有損害，故被上訴人受領上開
    匯款並無法律上之原因，應依民法第一百七十九條之規定返還三百九十三萬七千
    二百二十九元，及自匯款日即九十二年四月二十九日起至清償日止，按年息百分
    之五計付法定遲延利息，並聲請為假執行宣告等情。並聲明：(一)原判決廢棄。(二)
    被上訴人應返還上訴人三百九十三萬七千二百二十九元，及自九十二年四月二十
    九日起至清償日止，按週年利率百分之五計算之利息。(三)上訴人願供擔保請准宣
    告假執行。
二、被上訴人則以：訴外人張賴玉莉於八十七年間邀上訴人擔任連帶保證人，向被上
    訴人借貸系爭二筆借款，並約定利息及違約金，嗣因訴外人張賴玉莉未依約清償
    借款，被上訴人遂對於上訴人向臺灣雲林地方法院聲請核發支付命令，經以九十
    年度促字第七○一四號及九十年度促字第七○一五號准許在案，該支付命令並因
    上訴人未於期限內異議而告確定，而該支付命令確定後，復無足使被上訴人受領
    系爭匯款權限消滅之情事，則被上訴人受領上訴人系爭匯款即有法律上原因，並
    非不當得利等語置辯。並聲明：上訴駁回。
三、本院依職權調閱臺灣雲林地方法院九十年度促字第七○一四號支付命令案卷。
四、兩造不爭執之事實：
  (一)上訴人主張被上訴人以訴外人張賴玉莉於八十七間邀上訴人為連帶保證人向其借
    款二筆，金額分別為一百五十萬元及三百萬元，並經設定本金最高限額抵押權，
    詎訴外人張賴玉莉未依約清償為由，要求上訴人負連帶保證人責任，上訴人乃於
    九十二年四月二十九日匯款三百九十三萬七千二百二十九元（其中前者借款本金
    餘額為一百三十萬五千四百二十六元，後者借款本金餘額為二百六十一萬八千二
    百八十七元）予被上訴人以清償系爭二筆借款，惟被上訴人未將系爭借款之借據
    正本交還上訴人等情，業據上訴人提出復華商業銀行匯款回條、清償文件簽收條
    各乙份及抵押權塗銷同意書二份等影本為證（見原審卷第十二頁至第十五頁），
    並為被上訴人所不爭執，堪信為真實。
  (二)被上訴人以其對於訴外人張賴玉莉及上訴人就系爭二筆借款中之一百四十萬零九
    百八十五元及二百八十萬八千一百三十八元向臺灣雲林地方法院聲請核發支付命
    令，經臺灣雲林地方法院於九十年六月一日分別以九十年度促字第七○一四號及
    九十年度促字第七○一五號予以准許，除訴外人張賴玉莉部分因三個月送達未到
    ，支付命令失效外，其餘上訴人部分，業於同年月十二日送達，並於九十年七月
    三日確定在案，已據被上訴人提出支付命令及確定證明書影本各二份為證（見原
    審卷第三三至三六頁），為上訴人所不爭執，並經本院調取臺灣雲林地方法院九
    十年度促字第七○一四號支付命令案卷核閱屬實。
  (三)上訴人對於前揭借款一百五十萬元之借據之真正，及借款三百萬元之借據上立據
    人「連帶保證人：甲○○」簽名之真正，及被上訴人貸款一百五十萬元予訴外人
    張賴莉均不爭執，並有前揭借款影本為證（原審卷第三七、三八頁、本院卷第二
    一頁、第四九頁）。
  (四)上訴人於九十二年五月六日委由陳豐裕律師以（九十二年）雲豐律函第○五○六
    號函致被上訴人稱：「緣第三人張賴玉莉即本人之前妻，分別於民國八十七年一
    月二十二日暨同年二月二十四日，並以本人為連帶保證人，向台端抵押借款新臺
    幣（下同）壹佰伍拾萬元暨佰萬元整，系爭抵押借款於雲林縣斗六地政事務所
    收件號碼分別為斗地普字第壹貳柒捌號暨貳伍伍號，於台端之放款字號則分別
    為Ｚ000000000號暨Ｚ000000000號，其間並因未按期繳納本
    息，而被台端以臺灣雲林地方法院九十年度促字七○一五號暨九十年度促字第七
    ○一四號發予支付命令。惟本人以連帶保證人之身分，於民國九十二年四月二十
    九日從復華商業銀行斗六分行轉帳匯款佰玖拾萬柒仟貳佰貳拾玖元整，用以
    清償債務人張賴玉莉向台端前開抵押借款之全部本息，並獲台端出具系爭抵押權
    之塗銷同意書二紙，惟依民法第七百四十九條：：：，本人自得依法向台端索取
    系爭抵押借款之借據正本二紙，用以取得保證人之代位權，又苟台端業因債務人
    之清償或與債務人其他法律關係而使抵押權之本金歸於消滅，以致無法返還借款
    之一部或全部，則依同法第七百四十二條第一項：：：之規定，亦應將本人所匯
    予台端款項之一部或全部匯回予本人，用以維護保證人之抗辯權：：：。」等語
    ，為兩造所不爭執，並有該函在卷可稽（原審卷第十七頁），堪信為真正。
五、上訴人主張被上訴人根本未將三百萬元借款部分交付予訴外人張賴玉莉，縱有交
    付，訴外人張賴玉莉亦已清償完畢，況上訴人匯款被上訴人所抗辯之該部分借款
    之本息、違約金予被上訴人後，被上訴人亦未將系爭借款之借據正本交還上訴人
    ，致上訴人之代位權受有損害，故被上訴人受領前揭匯款並無法律上之原因云云
    。被上訴人則以其確有貸與系爭二筆借款予張賴玉莉，且經向臺灣雲林地方法院
    聲請核發支付命令，上訴人部分因未異議而確定後，復無足使被上訴人受領系爭
    匯款權限消滅之情事，則被上訴人受領上訴人系爭匯款即有法律上原因，並非不
    當得利等語。按民法第一百七十九條所規定之不當得利，須以無法律上之原因而
    受利益，致他人受損害為其成立要件，若當事人受有該等利益，並非無法律上之
    原因或未致他人受有損害者，自無不當得利之可言（最高法院九十三年度台上字
    第一二六號判決意旨參照）。次按「不當得利之利得人（受領人），惟於損失者
    （權利人）所受損失之範圍內負返還義務。又查債權人本於確定判決受給付者，
    如未經其後之確定判決予以廢棄，縱令判決之內容不當，亦非無法律上之原因而
    受利益，業經本院著有判例（二二年上字第三七七一號判例參照）」（最高法院
    五十六年度台上字第二六五七號判決要旨參照）。又按「被上訴人就其對上訴人
    之系爭一百十萬元貨款債權，依督促程序聲請台灣台北地方法院七十九年促字第
    三五一五號發給支付命令，上訴人收受後未於法定期間內提出異議，該支付命令
    已確定，自不許上訴人更行提起確認系爭貨款債權不存在之訴。」（最高法院八
    十二年度台上字第六一八號判決要旨參照）。是前揭支付命令所確定之訴訟標的
    之法律關係及其事實，除有顯然違背法令，或當事人已提出新訴訟資料足以推翻
    原判斷之情形外，當事人及法院不能為相反之主張及判斷（最高法院九十一年度
    台上字第一六四四號判決意旨參照）。又主張不當得利請求權之原告，係因自己
    之行為致造成原由其掌控之財產發生主體變動，則因該財產變動本於無法律上原
    因之消極事實舉證困難所生之危險自應歸諸原告，始得謂平。是以原告對不當得
    利請求權之成立要件應負舉證責任，亦即原告必須證明其與被告間有給付之關係
    存在，且被告因其給付而受有利益以及被告之受益為無法律上之原因，始能獲得
    勝訴之判決（最高法院九十一年度台上字第一六七三號判決要旨參照）。查：
  (一)被上訴人以其對於訴外人張賴玉莉及上訴人就系爭一百五十萬元及三百萬元借款
    積欠之本息中之一百四十萬零九百八十五元及二百八十萬八千一百三十八元向臺
    灣雲林地方法院聲請核發支付命令，經臺灣雲林地方法院於九十年六月一日分別
    以九十年度促字第七○一四號及九十年度促字第七○一五號予以准許，於同年月
    十二日送達上訴人，上訴人部分因其未異議而於九十年七月三日確定在案，已據
    被上訴人提出支付命令及確定證明書影本各二份為證（見原審卷第三三至三六頁
    ），復為上訴人所不爭執，依修正前民事訴訟法第五百二十一條之規定，該支付
    命令即與確定判決有同一之效力，就該支付命令所記載之法律關係對兩造發生實
    質上之確定力及執行力，參諸前揭說明，上訴人不得再為相反之主張，法院亦不
    得為相反之判斷，且被上訴人據以受領亦難謂係不當得利。則上訴人依前揭支付
    命令向被上訴人為清償系爭二筆借款而於九十二年四月二十九日所匯款之三百九
    十三萬七千二百二十九元，被上訴人受領即有法律上之原因，自非屬不當得利，
    上訴人既不能就被上訴人之受益為無法律上之原因另行舉證以實其說，自無足取
    。
  (二)上訴人自認其業已收受以張賴玉莉名義向被上訴人借貸之一百五十萬元（本院卷
    第四九頁、九十三年七月十三日言詞辯論筆錄第二頁），惟主張被上訴人未交付
    前揭三百萬元之借款云云，為被上訴人所否認，並抗辯其業已交付等語。查，該
    三百萬元之貸款借據係於八十七年二月二十四日簽訂，該借據所載之借款期間為
    八十七年三月六日起至一○七年三月六日止，有該借據在卷可稽。又該貸款之利
    息，業經張賴玉莉繳交至第三十九期，本金餘為二百七十八萬三千三百九十三元
    ，張賴玉莉及上訴人未曾有任何異議，有上訴人所提出其不爭執之繳交該筆借款
    之第三十八、三十九期之貸款利息一萬九千八百零三元、一萬九千七百五十九元
    之被上訴人出具擔保放款利息收據二紙（本院卷第五六頁）可證，且上訴人委託
    陳豐裕律師出具之於前揭律師函亦不爭執被上訴人之前揭三百萬元貸款，僅表示
    因未按期繳納本息，致被上訴人聲請支付命令等語，足見被上訴人確有貸款三百
    萬元予賴張玉莉，否認何以有繳交共三十九期之利息之情事，並於前揭律師函表
    示其依期未繳納前揭貸款之本息等語，是上訴人主張，委無可採。
  (三)上訴人又主張被上訴人未能交付前揭借款之借據，係因張賴玉莉或其他人業已清
    償前揭借款債務云云。姑不論被上訴人以上訴人應返還前揭借款，聲請臺灣雲林
    地方法院核發支付命令命上訴人返還借款本金一百四十萬零九百八十五元、二百
    八十萬八千一百三十八元及其利息、違約金等，因上訴人未異議而確定在案，上
    訴人不得再為相反主張如前所述，按借據僅係借款關係存在之證據，除已返還債
    務人，可被推定債務人業已清償之情形外，如借據原本滅失或其喪失占有，僅產
    生債權人舉證不利之影響，與債權存在有無，及是否已消滅為二事。又按「請求
    履行債務之訴，原告就其所主張債權發生原因之事實，固有舉證之責任，若被告
    自認此項事實而主張該債權已因清償而消滅，則清償之事實，應由被告負舉證之
    責任，此觀民事訴訟法第二百七十七條之規定自明。」（最高法院二十八年度上
    字第一九二○號判例要旨參照）。姑不論上訴人未說明其所主張前揭借款債務業
    已清償之時點係在前揭支付命令確定前或之後，依前揭判例要旨，均應就被上訴
    人將借據返還張賴玉莉或其與張賴玉莉任一人業已清償之事實負舉證之責，惟上
    訴人空言主張，未能舉證以實其說，徒以被上訴人未占有前揭三百萬元之借據原
    本，主張該部分之借款業已清償，自不足採信。
  (四)上訴人主張其匯款予被上訴人後，被上訴人未將系爭借款之借據正本交還上訴人
    ，致上訴人之代位權受有損害，故被上訴人受領匯款並無法律上之原因云云。按
    「保證人向債權人代償後，債權人對於主債務人之債權即移轉於保證人，因之保
    證人得就實際代償之數額，向主債務人求償。」（最高法院十八年度上字第一五
    六一號判例要旨參照）。上訴人為前揭借款債務之連帶保證人，其代訴外人張賴
    玉莉清償後，依前揭判例要旨，即取得被上訴人對張賴玉莉之前揭借款債權，上
    訴人復未能證明被上訴人對張賴玉莉此部分借款無從以其他證據補充借據原本喪
    失之證據不足，自不因系爭借款之證據之一即借據原本之未交付而受影響，被上
    訴人依臺灣雲林地方法院九十年度促字第七○一四號及九十年度促字第七○一五
    號支付命令受領上訴人於九十二年四月二十九日所匯款項三百九十三萬七千二百
    二十九元，有法律上之原因，業經認定如前，且除此外，被上訴人亦無更受有任
    何利益，是上訴人之主張與不當得利之要件不符，是上訴人此部份之主張，殊屬
    誤會。
六、綜上所述，本件上訴人主張被上訴人受領其以保證人清償前揭借款之匯款，並無
    法律上之原因云云，為不足採，被上訴人之抗辯尚屬可信。是則上訴人執此主張
    被上訴人應負返還不當得利之義務云云，自屬無據。從而，上訴人主張本於民法
    第一百七十九條之法律關係，請求被上訴人給付三百九十三萬七千二百二十九元
    ，及自匯款日即九十二年四月二十九日起至清償日止，按週年利率百分之五計付
    法定遲延利息，為無理由，不應准許。其假執行之聲請亦失所附麗，應併予駁回
    。原審為上訴人敗訴之判決，及駁回其假執行之聲請，並無不合。上訴意旨指摘
    原判決不當，求予廢棄改判，為無理由，應予駁回。
七、本案事證已臻明確，兩造其餘主張、陳述及所提之證據，經審酌後認與判決結果
    不生影響，爰不一一論述，附此敘明。
八、據上論結，本件上訴為無理由，爰依民事訴訟法第四百四十九條第一項、第七十
    八條，判決如主文。
中　　　華　　　民　　　國　　九十三　　年　　　七　　　月　　二十七　　日
                                  民事第十五庭
                                      審判長法  官  陳  昆  煇
                                            法  官  李  錦  美
                                            法  官  吳  光  釗
右正本係照原本作成。
如不服本判決，應於收受送達後二十日內向本院提出上訴書狀，其未表明上訴理由者
，應於提出上訴後二十日內向本院補提理由書狀（均須按他造當事人之人數附繕本）
上訴時應提出委任律師或具有律師資格之人之委任狀；委任有律師資格者，另應附具
律師資格證書及釋明委任人與受任人有民事訴訟法第四百六十六條之一第一項但書或
第二項（詳附註）所定關係之釋明文書影本。
中　　　華　　　民　　　國　　九十三　　年　　　七　　　月　　二十九　　日
　　　　　　　　　　　　　　　　　　　　　  書記官  于      誠
附註：
民事訴訟法第四百六十六條之一（第一項、第二項）：
對於第二審判決上訴，上訴人應委任律師為訴訟代理人。但上訴人或其他法定代理人
具有律師資格者，不在此限。
上訴人之配偶、三親等內之血親、二親等內之姻親，或上訴人為法人、中央或地方機
關時，其所屬專任人員具有律師資格並經法院認為適當者，亦得為第三審訴訟代理人
。
